臺灣高等法院刑事判決
110年度上易字第1038號
上  訴  人  臺灣臺北地方檢察署檢察官
被      告  陳奕廷



上列上訴人因被告違反毒品危害防制條例案件，不服臺灣臺北地
方法院110年度易字第246號，中華民國110年3月31日第一審判決
（聲請簡易判決處刑案號：臺灣臺北地方檢察署110年度毒偵字
第908號），提起上訴，本院判決如下：
    主  文
上訴駁回。
    理  由
一、聲請簡易判決處刑意旨略以：被告甲○○前因施用第二級毒品
    案件，經臺灣臺北地方檢察署檢察官以108年度毒偵字第195
    號案件為緩起訴處分確定，緩起訴期間自民國108年4月22日
    起至110年4月21日止。詎其仍不知悔改，復基於施用第二級
    毒品大麻之犯意，於上開緩起訴期間之110年1月12日採尿時
    回溯96小時內凌晨某時，在臺北市松山區彩虹橋某處，以將
    大麻捲成菸狀點燃吸食之方式，施用大麻1次，嗣於110年1
    月12日0時15分許，在臺北市大安區辛亥路與羅斯福路地下
    道為警攔檢，經其同意採尿送驗，結果呈大麻陽性反應而查
    悉上情。因認被告涉犯毒品危害防制條例第10條第2項之施
    用第二級毒品罪嫌。　
二、按起訴之程式違背規定者，應諭知不受理之判決，並得不經
    言詞辯論為之，刑事訴訟法第303條第1款、第307條分別定
    有明文。而施用第一、二級毒品為犯罪行為，毒品危害防制
    條例第10條設有處罰規定。故施用第一、二級毒品者，本應
    科以刑罰。惟基於刑事政策，對合於一定條件之施用者，則
    依同條例第20條之規定，施以觀察、勒戒及強制戒治之保安
    處分。又109年1月15日修正公布、同年7月15日施行之毒品
    危害防制條例第20條第3項規定，犯第10條之罪於觀察、勒
    戒或強制戒治執行完畢釋放後，3年後始再犯者，不論其行
    為係在新法施行生效前或施行生效後所為（同條例第35條之
    1第1、2款參照），均應適用同條第1、2項（即應先觀察勒
    戒或強制戒治）之規定，又上開所謂「3年後再犯」，只要
    本次再犯（不論修正施行前、後）距最近1次觀察、勒戒或
    強制戒治執行完畢釋放，已逾3年者，即該當之，不因其間
    有無犯第10條之罪經起訴、判刑或執行而受影響（最高法院
    刑事大法庭109年度台上大字第3826號裁定參照）。同條例
    第35條之1第1款及第2款前段規定，該次修正施行前犯同條
    例第10條之罪之案件，於該條例施行後，偵查中，由檢察官
    依修正後規定處理；審判中，由法院或少年法院（地方法院
    少年法庭）依修正後規定處理。是犯同條例第10條第1項之
    施用第一級毒品罪、同條第2項之施用第二級毒品罪者，不
    論行為係在修正前或修正後，法院審判中之案件均應依新法
    規定處理。而同日施行之修正後同條例第23條第2項規定「
    觀察、勒戒或強制戒治執行完畢釋放後，3年内再犯第10條
    之罪者，檢察官或少年法院（地方法院少年法庭）應依法追
    訴或裁定交付審理」，已明定對同條例第10條第1項、第2 
    項所定施用毒品罪之起訴，須具備觀察、勒戒、強制戒治等
    保安處分執行完畢釋放後3年内再犯之要件，即以係以「觀
    察、勒戒或強制戒治執行完畢釋放後，3年內再犯」為其訴
    追條件，至於起訴、判刑或執行等刑事處罰執行完畢釋放後
    3年内再犯之情形，則不屬之（最高法院109年度台上字第35
    22號、第3758號、第3777號判決意旨、109年度台上大字第3
    536號裁定意旨參照）。
三、按毒品危害防制條例條例第24條修正施行後所定之多元附條
    件緩起訴處分，並不限於「附命緩起訴」，且撤銷緩起訴處
    分後，亦應由檢察官依法繼續偵查或起訴，與修正前所定之
    「依法追訴」不同，則緩起訴處分之效力與曾受「觀察、勒
    戒或強制戒治」之處遇已無法等同視之。又「附命緩起訴」
    戒癮治療之執行，係以社區醫療（機構外醫療體系）處遇替
    代監禁式治療，使施用毒品者得繼續正常家庭及社會生活，
    尚非集中於勒戒處所，受監所矯正、管理，仍難脫其「收容
    」或「處罰」外觀者，所可比擬，於機構外之戒癮治療難達
    其成效時，再施以機構內之強制處遇，亦屬循序漸進之合理
    矯正方式，而有改採否定說的必要。因此「附命緩起訴」之
    被告縱使完成「戒癮治療」，難認得與觀察、勒戒或強制戒
    治「已執行完畢」之情形等同視之。倘其施用毒品犯行距最
    近1次『觀察、勒戒或強制戒治』執行完畢釋放後已逾3年，縱
    係於完成戒癮治療3年內再犯，仍應依修正後毒品條例第20
    條第1項、第2項規定經『觀察、勒戒或強制戒治』程序，不得
    逕行起訴，參照最高法院110年度台上字第2096號裁判。
四、經查：
　㈠被告甲○○於本案犯行前，未曾因施用毒品案件，而經法院裁
    定送觀察、勒戒或強制戒治。雖被告於本案犯行前曾因施用
    毒品案件，經臺灣臺北地方檢察署檢察官以108年度毒偵字
    第195號案件為附命完成戒癮治療之緩起訴處分，緩起訴期
    間為108年4月22日至110年4月21日止，遵守或履約期間即完
    成戒癮治療期間自108年4月22日起至109年10月21日止，且
    已完成治療確定，有本院被告前案紀錄表在卷可稽（見本院
    卷）。
　㈡本件被告復基於施用第二級毒品大麻之犯意，於110年1月12
    日採尿時回溯96小時內凌晨某時，在臺北市松山區彩虹橋某
    處，以將大麻捲成菸狀點燃吸食之方式，施用大麻1次之犯
    行，業據被告於警詢、偵查中坦承不諱（見毒偵卷第16、80
    頁），且被告斯時為警採集之尿液檢體送驗結果，確呈大麻
    代謝物陽性反應，有卷附之臺北市政府警察局偵辦毒品案件
    尿液檢體委驗單、台灣尖端先進生技醫藥股份有限公司100
    年1月26日出具之濫用藥物檢驗報告（報告序號：大安-15）
    在卷可稽（見毒偵卷第20、21頁)。是被告上開出於任意性
    之自白核與事證相符，可以採信，其確有施用第二級大麻1
    次犯行無訛。
  ㈢被告於110年1月12日採尿時回溯96小時內凌晨某時日犯本案
    施用毒品犯行前，未曾因施用毒品案件，而經法院裁定送觀
    察、勒戒或強制戒治，雖於108年間因施用毒品案件，經檢
    察官為為附命完成戒癮治療之緩起訴處分，且已完成，揆諸
    前揭規定說明，此附命戒癮治療既無法等同「觀察、勒戒或
    強制戒治」之處遇，則被告本案施用毒品前，未曾經法院裁
    定送觀察、勒戒或強制戒治，本件即應先予觀察、勒戒或強
    制戒治，是檢察官提起公訴，核屬起訴違背法定程式，應依
    刑事訴訟法第303條第1款規定，判決公訴不受理。　　
五、原審同此認定，以被告確有施用第二級毒品1次之犯行，惟
    其未曾因施用毒品而經觀察、勒戒執行或強制戒治，雖戒癮
    治療已完成，但仍無法等同「觀察、勒戒或強制戒治」之處
    遇，應由檢察官另行聲請法院裁定觀察、勒戒，而諭知公訴
    不受理，核無不合。檢察官上訴意旨略以：「㈠毒品危害防
    制條例第24條第1項規定附命完成戒癮治療之緩起訴程序，
    依現行實務見解，犯施用第一級毒品、第二級毒品罪者，如
    已完成附命緩起訴之戒癮治療，事實上已接受等同觀察勒戒
    或強制戒治執行完畢釋放之處遇，則如於同條例第23條第2
    項所規定3年內，再犯施用第一級或第二級毒品罪，顯見其
    再犯率甚高，原規劃之附命緩起訴完成戒癮治療制度功能無
    法發揮成效，已無再次接受觀察勒戒或強制戒治處遇之必要
    ，自應逕行追訴，而無再重行聲請觀察、勒戒或強制戒治之
    必要，且此經附命緩起訴，應以經附命緩起訴並完成戒癮治
    療後，起算該3年內再犯之期間（最高法院109年度台非字第
    76號、第77號判決意旨參照。㈡被告前因施用毒品經檢察官
    為緩起訴處分，其中刑事訴訟法第253條之2第6款所為戒癮
    治療部分，依臺灣臺北地方檢察署108年度緩護療字第317號
    ，原定治療期程為108年4月22日起至109年10月21日止，實
    際至臺北市立聯合醫院松德院區治療之期間為108年4月22日
    至109年6月3日，且已完成治療，有松德院區戒癮治療醫療
    報表、結案報告單、藥毒報告等在卷可查，並經臺灣台北地
    方檢察署檢察官於109年6月17日審核完成戒癮治療之執行，
    有該署觀護人室辦理緩起訴處分結案報告書、刑案系統觀護
    終結原因表在卷可憑，可知本件被告依前案所應為之戒癮治
    療，至遲於109年6月17日以完成其程序，被告於戒癮治療程
    序完成後，又於110年1月12日採尿回溯96小時內某時，在施
    用大麻1次，依前開實務見解，既屬完成戒癮治療後起算3年
    內再犯，自無再聲請送觀察、勒戒或為其他處分之必要。原
    判決逕諭知不受理判決，尚嫌未洽。爰請求將原判決撤銷，
    更為適法判決。」等語為由，指摘原判決不當。然查：原審
    已詳敘明於被告未曾因施用毒品案件遭法院裁定送觀察、勒
    戒或強制戒治，然於108年間經臺灣臺北地方檢察署檢察官
    以108年度毒偵字第195號為附命完成戒癮治療之緩起訴處分
    確定，且被告已依規定完成戒癮治療，揆諸前開說明，附命
    緩起訴之被告縱使完成戒癮治療，既無法等同「觀察、勒戒
    或強制戒治」之處遇，則被告於本案施用毒品前未曾觀察、
    勒戒或強制戒治，即不得另提起刑事追訴，應再予觀察、勒
    戒或強制戒治，是檢察官就此部分提起公訴，核屬起訴違背
    法定程式，應判決公訴不受理，法院無庸依職權裁定觀察、
    勒戒。檢察官就本件犯行自得依職權決定聲請觀察、勒戒或
    戒癮治療，不因案件繫屬在本次毒品危害防制條例修法施行
    前、後而異。故檢察官之上訴，為無理由，應予駁回，且不
    經言詞辯論為之。　　
據上論斷，應依刑事訴訟法第368條、第372條，判決如主文。
中　　華　　民　　國　　110 　年　　7 　　月　　23　　日
　　　　　　　　　刑事第十七庭  審判長法　官  鄭水銓
　　　　　　　　　　　　　　　　　    法　官  李世華
　　　　　　　 　 　　　　　　　　　　法　官  黃雅芬
以上正本證明與原本無異。
不得上訴。
                                      書記官  鄭雅云
中　　華　　民　　國　　110 　年　　7 　　月　　26　　日